---
title: "Homework 1 - Econometria Financeira"
author: "Leonardo Rossi Dourado"
date: "`r Sys.Date()`"
output: html_document
---

```{r setup, include=FALSE}
knitr::opts_chunk$set(echo = TRUE, warning = FALSE, message = FALSE)
library(BatchGetSymbols)
library(tidyverse)
library(ggthemes)
library(corrplot)
library(moments)
library(cowplot)
```

## Introdução

Este trabalho tem como objetivo aplicar os conceitos de **fatos estilizados** em séries temporais financeiras.  
Fatos estilizados são padrões empíricos recorrentes observados em retornos de ativos financeiros, como caudas pesadas, ausência de autocorrelação linear, clusters de volatilidade, entre outros.  
Utilizaremos o pacote `BatchGetSymbols` para coletar os dados financeiros e realizaremos as análises com base em retornos logarítmicos.

---

## 1. Escolha de quatro variáveis e análise dos fatos estilizados

Selecionamos quatro ativos negociados na B3: **PETR4.SA**, **VALE3.SA**, **ABEV3.SA** e **WEGE3.SA**.

```{r get-data}
tickers <- c("PETR4.SA", "VALE3.SA", "ABEV3.SA", "WEGE3.SA")

dados <- BatchGetSymbols(
  tickers     = tickers,
  first.date  = as.Date("2023-01-01"),
  last.date   = Sys.Date(),
  freq.data   = "daily",
  type.return = "log"
)

df_assets <- dados$df.tickers
```

### 1.1 Retornos, Volatilidade, QQPlot e Histograma para cada ação

```{r todos-retornos, fig.height=8, fig.width=10}
make_plots <- function(sym) {
  df <- df_assets %>%
    filter(ticker == sym) %>%
    drop_na(ret.closing.prices)

  data_ini <- format(min(df$ref.date), "%d/%m/%Y")
  data_fim <- format(max(df$ref.date), "%d/%m/%Y")

  # Retornos Diários
  p1 <- ggplot(df, aes(x = ref.date, y = ret.closing.prices)) +
    geom_line(color = "#006600", na.rm = TRUE) +
    labs(
      title    = paste0(sym, " — Retornos"),
      subtitle = paste0("Período: de ", data_ini, " a ", data_fim),
      y        = "Retornos",
      x        = NULL,
      caption  = "Fonte: B3"
    ) +
    theme_economist()

  # Retornos Absolutos
  p2 <- ggplot(df, aes(x = ref.date, y = abs(ret.closing.prices))) +
    geom_line(color = "#006600", na.rm = TRUE) +
    labs(
      title    = paste0(sym, " — Retornos Absolutos"),
      subtitle = paste0("Período: de ", data_ini, " a ", data_fim),
      y        = "Retornos Absolutos",
      x        = NULL,
      caption  = "Fonte: B3"
    ) +
    theme_economist()

  # QQPlot
  p3 <- ggplot(df, aes(sample = ret.closing.prices)) +
    stat_qq() +
    stat_qq_line() +
    labs(
      title    = paste0(sym, " — QQPlot"),
      subtitle = "Teórico vs. Amostra",
      x        = "Teórico",
      y        = "Amostra",
      caption  = "Fonte: B3"
    ) +
    theme_economist()

  # Histograma + Densidade
  p4 <- ggplot(df, aes(x = ret.closing.prices)) +
    geom_histogram(aes(y = after_stat(density)),
                   color = "white", fill = "darkgrey",
                   bins = 30, alpha = 0.8) +
    geom_density(aes(y = after_stat(density))) +
    labs(
      title    = paste0(sym, " — Histograma"),
      subtitle = "Distribuição dos Retornos",
      x        = NULL,
      y        = "Densidade",
      caption  = "Fonte: B3"
    ) +
    theme_economist()

  plot_grid(p1, p2, p3, p4, ncol = 2, align = 'hv')
}

for (sym in tickers) {
  print(make_plots(sym))
}
```

---

## 2. Estatísticas descritivas

```{r stats}
summary_stats <- df_assets %>% 
  group_by(ticker) %>% 
  summarise(
    Media        = mean(ret.closing.prices,   na.rm = TRUE),
    DesvioPadrao = sd(ret.closing.prices,     na.rm = TRUE),
    Variancia    = var(ret.closing.prices,    na.rm = TRUE),
    Curtose      = kurtosis(ret.closing.prices, na.rm = TRUE),
    Assimetria   = skewness(ret.closing.prices, na.rm = TRUE)
  )

print(summary_stats)
```
