---
title: "Atividades 3 e 4: Modelos da família ARCH com rugarch"
author: "Leonardo Rossi Dourado"
output: html_document
---

```{r setup, include=FALSE}
# Configurações globais para os chunks do R Markdown
knitr::opts_chunk$set(echo = TRUE, warning = FALSE, message = FALSE, fig.width=10, fig.height=6)
```

### **Introdução**

Este documento realiza a análise de volatilidade para os log-retornos diários das ações da PETROBRAS (PETR4.SA) e do índice IBOVESPA (^BVSP), conforme solicitado nas atividades 3 e 4.

1.  **Atividade 3:** Ajuste de modelos GARCH(1,1) com distribuições de erro Normal e t-Student.
2.  **Atividade 4:** Cálculo e interpretação da persistência e da meia-vida (*half-life*) da volatilidade para os modelos ajustados.

### **1. Carregando Pacotes e Dados**

Primeiro, carregamos os pacotes necessários e importamos os dados a partir de 2019.

```{r pacotes_e_dados}
# Carregar bibliotecas necessárias
library(BatchGetSymbols)
library(rugarch)
library(tidyverse)
library(tbl2xts) # Para conversão entre tibble e xts

# Definir os tickers e o período
tickers <- c("PETR4.SA", "^BVSP")
first_date <- '2019-01-01'
last_date <- Sys.Date()

# Obter os dados usando BatchGetSymbols
data_list <- BatchGetSymbols(tickers,
                             first.date = first_date,
                             last.date = last_date,
                             type.return = "log",
                             freq.data = "daily")

# Extrair e preparar os dados de retorno
# O BatchGetSymbols retorna uma lista com informações de controle e os dados
# Os dados estão no segundo elemento da lista
returns_df <- data_list$df.tickers

# Separar os retornos para cada ativo
petro_returns <- returns_df %>%
  filter(ticker == "PETR4.SA") %>%
  select(ret.closing.prices) %>%
  na.omit()

ibov_returns <- returns_df %>%
  filter(ticker == "^BVSP") %>%
  select(ret.closing.prices) %>%
  na.omit()

# Visualizar as primeiras linhas de cada série de retornos
head(petro_returns)
head(ibov_returns)
```

### **Atividade 3: Ajuste dos Modelos GARCH(1,1)**

Agora, vamos ajustar os modelos GARCH(1,1) para cada série de retornos, utilizando as distribuições Normal e t-Student para os resíduos.

#### **3.1 Ações da PETROBRAS (PETR4.SA)**

**Modelo 1: GARCH(1,1) com distribuição Normal**

```{r petro_garch_norm}
# 1. Especificação do modelo GARCH(1,1) com erro Normal
spec_petr_norm <- ugarchspec(
  variance.model = list(model = "sGARCH", garchOrder = c(1, 1)),
  mean.model = list(armaOrder = c(0, 0), include.mean = TRUE),
  distribution.model = "norm" # Distribuição Normal
)

# 2. Ajuste do modelo
fit_petr_norm <- ugarchfit(spec = spec_petr_norm, data = petro_returns)

# 3. Exibir resultados do ajuste
cat("--- Resultados para PETR4 com GARCH(1,1) e distribuição Normal ---\n")
print(fit_petr_norm)
```

**Análise Gráfica (PETR4 - Normal)**

```{r plot_petr_norm}
# Gráfico 1: Série de retornos com a volatilidade condicional
plot(fit_petr_norm, which = 1)
# Gráfico 2: Volatilidade condicional
plot(fit_petr_norm, which = 3)
# Gráfico 3: Q-Q Plot dos resíduos padronizados
plot(fit_petr_norm, which = 9)
```

**Modelo 2: GARCH(1,1) com distribuição t-Student**

```{r petro_garch_std}
# 1. Especificação do modelo GARCH(1,1) com erro t-Student
spec_petr_std <- ugarchspec(
  variance.model = list(model = "sGARCH", garchOrder = c(1, 1)),
  mean.model = list(armaOrder = c(0, 0), include.mean = TRUE),
  distribution.model = "std" # Distribuição t-Student
)

# 2. Ajuste do modelo
fit_petr_std <- ugarchfit(spec = spec_petr_std, data = petro_returns)

# 3. Exibir resultados do ajuste
cat("\n--- Resultados para PETR4 com GARCH(1,1) e distribuição t-Student ---\n")
print(fit_petr_std)
```

**Análise Gráfica (PETR4 - t-Student)**

```{r plot_petr_std}
# Gráfico 1: Série de retornos com a volatilidade condicional
plot(fit_petr_std, which = 1)
# Gráfico 2: Volatilidade condicional
plot(fit_petr_std, which = 3)
# Gráfico 3: Q-Q Plot dos resíduos padronizados
plot(fit_petr_std, which = 9)
```

#### **3.2 Índice IBOVESPA (^BVSP)**

**Modelo 3: GARCH(1,1) com distribuição Normal**

```{r ibov_garch_norm}
# 1. Especificação do modelo GARCH(1,1) com erro Normal
spec_ibov_norm <- ugarchspec(
  variance.model = list(model = "sGARCH", garchOrder = c(1, 1)),
  mean.model = list(armaOrder = c(0, 0), include.mean = TRUE),
  distribution.model = "norm" # Distribuição Normal
)

# 2. Ajuste do modelo
fit_ibov_norm <- ugarchfit(spec = spec_ibov_norm, data = ibov_returns)

# 3. Exibir resultados do ajuste
cat("--- Resultados para IBOVESPA com GARCH(1,1) e distribuição Normal ---\n")
print(fit_ibov_norm)
```

**Análise Gráfica (IBOVESPA - Normal)**

```{r plot_ibov_norm}
# Gráfico 1: Série de retornos com a volatilidade condicional
plot(fit_ibov_norm, which = 1)
# Gráfico 2: Volatilidade condicional
plot(fit_ibov_norm, which = 3)
# Gráfico 3: Q-Q Plot dos resíduos padronizados
plot(fit_ibov_norm, which = 9)
```

**Modelo 4: GARCH(1,1) com distribuição t-Student**

```{r ibov_garch_std}
# 1. Especificação do modelo GARCH(1,1) com erro t-Student
spec_ibov_std <- ugarchspec(
  variance.model = list(model = "sGARCH", garchOrder = c(1, 1)),
  mean.model = list(armaOrder = c(0, 0), include.mean = TRUE),
  distribution.model = "std" # Distribuição t-Student
)

# 2. Ajuste do modelo
fit_ibov_std <- ugarchfit(spec = spec_ibov_std, data = ibov_returns)

# 3. Exibir resultados do ajuste
cat("\n--- Resultados para IBOVESPA com GARCH(1,1) e distribuição t-Student ---\n")
print(fit_ibov_std)
```

**Análise Gráfica (IBOVESPA - t-Student)**

```{r plot_ibov_std}
# Gráfico 1: Série de retornos com a volatilidade condicional
plot(fit_ibov_std, which = 1)
# Gráfico 2: Volatilidade condicional
plot(fit_ibov_std, which = 3)
# Gráfico 3: Q-Q Plot dos resíduos padronizados
plot(fit_ibov_std, which = 9)
```

### **Atividade 4: Análise de Persistência e Meia-Vida**

Nesta seção, calculamos a persistência e a meia-vida para cada um dos quatro modelos ajustados.

-   **Persistência:** Mede quanto tempo um choque na volatilidade leva para se dissipar. É a soma dos coeficientes $\alpha_1$ (ARCH) e $\beta_1$ (GARCH). Valores próximos de 1 indicam que os choques são muito persistentes.
-   **Meia-Vida (Half-Life):** Indica o número de períodos (dias, no nosso caso) necessários para que um choque na volatilidade se dissipe pela metade. A fórmula é: $meia\_vida = \frac{\ln(0.5)}{\ln(persistência)}$.

```{r persistencia}
# Função para calcular e exibir os resultados
analyze_persistence <- function(model_fit, model_name) {
  # Calcular persistência
  pers <- persistence(model_fit)
  
  # Calcular meia-vida
  half_life <- log(0.5) / log(pers)
  
  # Imprimir resultados
  cat(paste("--- Análise para o modelo:", model_name, "---\n"))
  cat(paste("Coeficiente de Persistência:", round(pers, 4), "\n"))
  cat(paste("Meia-Vida (dias):", round(half_life, 2), "\n\n"))
  
  # Interpretação
  cat("Interpretação:\n")
  if (pers > 0.95) {
    cat("A persistência é muito alta, indicando que os choques na volatilidade levam muito tempo para se dissipar. A volatilidade de hoje tem uma forte influência sobre a volatilidade de amanhã e dos dias seguintes.\n")
  } else if (pers > 0.85) {
    cat("A persistência é alta. Os choques na volatilidade são bastante duradouros, mas se dissipam mais rapidamente do que em um cenário de persistência próxima a 1.\n")
  } else {
    cat("A persistência é moderada. Os choques na volatilidade se dissipam relativamente rápido.\n")
  }
  cat(paste("Especificamente, são necessários aproximadamente", round(half_life, 2), "dias para que o efeito de um choque na volatilidade caia pela metade.\n\n"))
}

# Aplicar a função para cada modelo
analyze_persistence(fit_petr_norm, "PETR4 GARCH(1,1) Normal")
analyze_persistence(fit_petr_std, "PETR4 GARCH(1,1) t-Student")
analyze_persistence(fit_ibov_norm, "IBOVESPA GARCH(1,1) Normal")
analyze_persistence(fit_ibov_std, "IBOVESPA GARCH(1,1) t-Student")
```

#### **Visualização Comparativa da Persistência e Meia-Vida**

Para facilitar a comparação entre os modelos, criamos gráficos de barras com os valores de persistência e meia-vida.

```{r plot_persistencia}
# Criar um dataframe com os resultados para os gráficos
results_df <- data.frame(
  Ativo = rep(c("PETR4", "IBOVESPA"), each = 2),
  Distribuição = rep(c("Normal", "t-Student"), 2),
  Modelo = c("PETR4 Normal", "PETR4 t-Student", "IBOV Normal", "IBOV t-Student"),
  Persistencia = c(persistence(fit_petr_norm),
                   persistence(fit_petr_std),
                   persistence(fit_ibov_norm),
                   persistence(fit_ibov_std))
)
results_df$MeiaVida <- log(0.5) / log(results_df$Persistencia)

# Gráfico de Persistência
ggplot(results_df, aes(x = Modelo, y = Persistencia, fill = Ativo)) +
  geom_col(position = "dodge") +
  geom_text(aes(label = round(Persistencia, 3)), vjust = -0.3, size = 3.5) +
  labs(title = "Comparação da Persistência da Volatilidade",
       subtitle = "Soma dos coeficientes alpha1 e beta1",
       x = "Modelo GARCH(1,1)", y = "Coeficiente de Persistência") +
  ylim(0, 1.05) +
  theme_light() +
  theme(axis.text.x = element_text(angle = 15, hjust = 1),
        plot.title = element_text(hjust = 0.5),
        plot.subtitle = element_text(hjust = 0.5))

# Gráfico de Meia-Vida
ggplot(results_df, aes(x = Modelo, y = MeiaVida, fill = Ativo)) +
  geom_col(position = "dodge") +
  geom_text(aes(label = round(MeiaVida, 2)), vjust = -0.3, size = 3.5) +
  labs(title = "Comparação da Meia-Vida da Volatilidade",
       subtitle = "Tempo (em dias) para um choque se dissipar pela metade",
       x = "Modelo GARCH(1,1)", y = "Meia-Vida (dias)") +
  theme_light() +
  theme(axis.text.x = element_text(angle = 15, hjust = 1),
        plot.title = element_text(hjust = 0.5),
        plot.subtitle = element_text(hjust = 0.5))
```

### **Conclusão da Análise**

Para ambas as séries (PETR4 e IBOVESPA), os modelos GARCH(1,1) apresentam um **alto coeficiente de persistência**, geralmente acima de 0.95, independentemente da distribuição de erro utilizada.

Isso é um resultado comum em séries de retornos financeiros e significa que a volatilidade é "clusterizada": períodos de alta volatilidade tendem a ser seguidos por outros períodos de alta volatilidade, e o mesmo ocorre com a baixa volatilidade. Os gráficos da **volatilidade condicional** (Plot 2 de cada modelo) ilustram perfeitamente esse comportamento, mostrando picos de volatilidade que se mantêm por algum tempo, como o ocorrido no início de 2020.

A **meia-vida** calculada quantifica essa persistência. Por exemplo, uma meia-vida de 20 dias significa que levará cerca de 20 dias úteis (aproximadamente um mês de calendário) para que o impacto de um grande choque (como uma crise ou um anúncio importante) sobre a volatilidade seja reduzido à metade.

Comparando os modelos, os resultados com a distribuição **t-Student** geralmente oferecem um ajuste melhor aos dados financeiros. Isso pode ser verificado tanto pelos critérios de informação (Akaike, Bayes) nos sumários dos modelos, quanto visualmente nos **Q-Q Plots**. Os pontos nos gráficos da distribuição t-Student tendem a se alinhar melhor à linha de referência, indicando que essa distribuição captura de forma mais adequada os eventos extremos ("caudas pesadas") que são comuns nos mercados.

