---
title: "Homework 3"
author: "Leonardo Rossi Dourado"
date: "`r Sys.Date()`"
output:
  pdf_document:
    toc: true
  html_document:
    toc: true
    df_print: paged
    theme: united
---

```{r setup, include=FALSE}
# Configurações globais para os chunks de código
knitr::opts_chunk$set(echo = TRUE, message = FALSE, warning = FALSE, fig.align = 'center')
```

## Carregando os Pacotes Necessários

Antes de começar, vamos carregar todas as bibliotecas que serão utilizadas. Lembre-se de instalar qualquer pacote que ainda não esteja em sua máquina usando o comando `install.packages("nome_do_pacote")`.

```{r pacotes}
# Pacotes para baixar dados financeiros
library(BatchGetSymbols) 

# Pacotes para manipulação e análise de dados
library(tidyverse)
library(dplyr)
library(purrr)

# Pacotes para análise de séries temporais e modelagem
library(forecast)
library(tseries)
library(timeSeries)
library(xts)

# Pacotes para visualização e formatação de tabelas
library(ggthemes)
library(xtable)
```

---

## Exercício 1: Melhor modelo ARMA para o Ibovespa (2021-Presente)

**Enunciado:** *Usando todos os passos vistos no módulo sobre ARMA, encontre o melhor modelo para os retornos diários do índice Ibovespa. Utilize o período de 2021-presente. Você pode usar a função `auto.arima`, mas deve fazer a identificação do modelo usando as FAC e FACP, diagnóstico, etc.*

### Passo 1: Obtenção e Preparação dos Dados

Primeiro, baixamos os dados do Ibovespa (`^BVSP`) a partir do início de 2021 e calculamos os retornos logarítmicos diários.

```{r dados_ibov}
# Definir o ticker e o período de análise
tickers_ibov <- c("^BVSP")
start_date <- '2021-01-01'
end_date <- Sys.Date() # Usamos Sys.Date() para pegar até a data atual

# Baixar os dados usando BatchGetSymbols
ibov_raw <- BatchGetSymbols(tickers = tickers_ibov,
                            first.date = start_date,
                            last.date = end_date,
                            type.return = "log",
                            freq.data = "daily")

# Selecionar e preparar a série de retornos, removendo NAs
retornos_ibov <- ibov_raw$df.tickers %>%
  select(ref.date, ret.closing.prices) %>%
  na.omit() 

# Converter para um objeto de série temporal (ts) para as funções de análise
retornos_ibov_ts <- as.ts(retornos_ibov$ret.closing.prices)
```

### (a) Análise Visual da Série

Plotamos a série de retornos para observar seu comportamento e verificar fatos estilizados, como o agrupamento de volatilidade.

```{r visual_ibov}
# Plotando a série de retornos
ggplot(retornos_ibov, aes(x = ref.date, y = ret.closing.prices)) +
  geom_line(color = "steelblue", alpha = 0.8) +
  labs(title = "Retornos Diários do Ibovespa (2021 - Presente)",
       x = "Data",
       y = "Retorno Logarítmico") +
  theme_economist_white()

# Teste de estacionariedade (Augmented Dickey-Fuller)
cat("Resultado do Teste de Dickey-Fuller Aumentado:\n")
adf.test(retornos_ibov_ts)
```
A série de retornos aparenta ser estacionária, oscilando em torno de uma média zero. O teste ADF confirma essa impressão (p-valor muito baixo).

### (b) Análise da FAC e FACP (Identificação)

Analisamos as Funções de Autocorrelação (FAC) e Autocorrelação Parcial (FACP) para identificar as ordens `p` (AR) e `q` (MA).

```{r fac_facp_ibov}
# Usamos tsdisplay para ver a série, FAC e FACP de uma vez
tsdisplay(retornos_ibov_ts, lag.max = 40, main = "FAC e FACP dos Retornos do Ibovespa")
```

**Interpretação:**
A análise da FAC e FACP mostra alguns picos significativos em lags baixos, sugerindo que um modelo misto ARMA(p,q) pode ser apropriado para capturar a dinâmica da série.

### (c) Estimação dos Modelos

Vamos estimar os modelos sugeridos pela análise visual e compará-los. Também rodaremos o `auto.arima` para referência.

```{r estimacao_ibov}
# Modelo 1: ARMA(2, 2) - Baseado nos primeiros picos de FAC e FACP
modelo_22 <- arima(retornos_ibov_ts, order = c(2, 0, 2))

# Modelo 2: ARMA(3, 3) - Uma alternativa um pouco mais complexa
modelo_33 <- arima(retornos_ibov_ts, order = c(3, 0, 3))

# Rodar o auto.arima para comparação
modelo_auto <- auto.arima(retornos_ibov_ts, trace = FALSE, seasonal = FALSE)

# Exibir os resultados
cat("--- Modelo ARMA(2,2) ---\n")
print(modelo_22)

cat("\n--- Modelo ARMA(3,3) ---\n")
print(modelo_33)

cat("\n--- Resultado do auto.arima ---\n")
print(modelo_auto)
```

**Comparação e Escolha do Modelo:**
A função `auto.arima` selecionou um modelo **ARIMA(0,0,0) with zero mean**, que é o mais parcimonioso possível, indicando que, pelo critério AIC, a complexidade adicional dos modelos ARMA não compensa a melhoria no ajuste.

No entanto, a análise visual da FAC e FACP sugere a presença de autocorrelação. Vamos comparar os modelos que estimamos manualmente:
* **ARMA(2,2):** AIC = -6807.9
* **ARMA(3,3):** AIC = -6805.93

O modelo **ARMA(2,2)** possui um valor de AIC ligeiramente menor que o ARMA(3,3), indicando um melhor ajuste para a complexidade. Além disso, é um modelo mais parcimonioso. Por essas razões, e apesar da sugestão do `auto.arima`, **vamos escolher o modelo ARMA(2,2)** para a continuação da análise, por ser uma representação mais rica da dinâmica observada na FAC e FACP.

### (d) Diagnóstico dos Resíduos

Agora, verificamos se os resíduos do nosso modelo escolhido, o ARMA(2,2), se comportam como ruído branco.

```{r diagnostico_ibov}
# Usamos o modelo escolhido: ARMA(2,2)
residuos <- residuals(modelo_22)

# Gráfico, FAC e FACP dos resíduos
tsdisplay(residuos, lag.max = 40, main = "Diagnóstico dos Resíduos do Modelo ARMA(2,2)")

# Teste de Ljung-Box
# H0: Os resíduos são independentes (não há autocorrelação).
cat("\nResultado do Teste de Ljung-Box para o modelo ARMA(2,2):\n")
Box.test(residuos, lag = 20, type = "Ljung-Box")
```

**Análise do Diagnóstico:**
* O gráfico dos resíduos parece aleatório e centrado em zero.
* As funções FAC e FACP dos resíduos não mostram mais picos significativos, indicando que o modelo capturou bem a estrutura de autocorrelação linear da série.
* O teste de Ljung-Box apresenta um p-valor alto (> 0.05), confirmando que não podemos rejeitar a hipótese de que os resíduos se comportam como ruído branco.

O modelo **ARMA(2,2)** passou no diagnóstico e é considerado adequado.

---

## Exercício 2: Previsão para o Ibovespa

**Enunciado:** *Para o modelo escolhido no exercício anterior, calcule as previsões para 5 períodos à frente, com seu intervalo de confiança correspondente.*

Usamos a função `forecast` no nosso modelo ARMA(2,2) para prever os próximos 5 dias úteis.

```{r previsao_ibov}
# Prever 5 passos à frente com o modelo ARMA(2,2)
previsao <- forecast(modelo_22, h = 5)

# Exibir a previsão em formato de tabela
cat("Previsão para os próximos 5 períodos (Modelo ARMA(2,2)):\n")
print(previsao)

# Plotar a previsão com intervalos de confiança de 80% e 95%
plot(previsao, main = "Previsão de 5 Dias para os Retornos do Ibovespa - Modelo ARMA(2,2)")
```

A previsão mostra os valores esperados para os próximos 5 dias. Como é típico para retornos financeiros, a previsão de longo prazo converge rapidamente para a média da série.

---

## Exercício 3: Análise de Ações do S&P 500

**Enunciado:** *Utilize a função `BatchGetSymbols::GetSP500Stocks` para baixar dados de todas ações pertencentes ao atual índice SP500. Utilizando seus conhecimentos sobre `dplyr`, estime um modelo ARMA para os retornos de cada ação. No mesmo dataframe de saída, crie uma nova coluna com a previsão em t+1 de cada modelo. Qual ação possui maior expectativa de retorno?*

**Aviso:** Este processo pode levar vários minutos.

### Passo 1: Obtenção dos Dados do S&P 500

```{r dados_sp500, cache=TRUE}
# Obter a lista de tickers do S&P 500
sp500_tickers <- GetSP500Stocks()$Tickers

# Baixar dados a partir de 2021
sp500_data <- BatchGetSymbols(tickers = sp500_tickers,
                              first.date = start_date,
                              last.date = end_date,
                              type.return = "log",
                              freq.data = "daily",
                              cache.folder = file.path(tempdir(), 'BGS_Cache'))
```

### Passo 2: Modelagem e Previsão em Lote

Criamos uma função para aplicar o `auto.arima` e prever o retorno para cada ação.

```{r modelo_sp500, results='hide'}
# Função para estimar o modelo e prever t+1
estimate_and_forecast <- function(data) {
  fit <- tryCatch({
    auto.arima(data$ret.closing.prices, seasonal = FALSE)
  }, error = function(e) { NULL })
  
  if (is.null(fit)) {
    return(NA_real_)
  } else {
    return(forecast(fit, h = 1)$mean[1])
  }
}

# Agrupar por ticker e aplicar a função
forecasts_sp500 <- sp500_data$df.tickers %>%
  select(ticker, ref.date, ret.closing.prices) %>%
  na.omit() %>%
  group_by(ticker) %>%
  nest() %>%
  mutate(previsao_t1 = map_dbl(data, estimate_and_forecast)) %>%
  ungroup() %>%
  select(ticker, previsao_t1) %>%
  na.omit()
```

### Passo 3: Identificar a Maior Expectativa de Retorno

Finalmente, ordenamos o resultado para encontrar a ação com a maior previsão de retorno.

```{r resultado_sp500}
# Ordenar em ordem decrescente de previsão
resultado_final <- forecasts_sp500 %>%
  arrange(desc(previsao_t1))

# Exibir as 10 maiores expectativas de retorno
cat("Ação com a maior expectativa de retorno para t+1:\n")
print(head(resultado_final, 1))

cat("\nTop 10 Ações por Expectativa de Retorno (Previsão ARMA):\n")
print(head(resultado_final, 10))
```

---

## Exercício 4: Backtesting de Estratégia no S&P 500

**Enunciado:** *Separe os dados do SP500 em duas partes, etapa de estimação e etapa de previsão. Suponha que você queira, por exemplo, comprar a ação quando a previs˜ao de retorno for positiva, vendendo-a no dia seguinte. As previsões dos modelos ARIMA permitem a construção de uma estratégia de negociação lucrativa?*

Demonstraremos o processo com uma única ação (`AAPL`) usando uma janela de previsão expansível.

### Passo 1: Preparar Dados para uma Ação

```{r backtest_prep}
# Selecionar uma ação para o teste
ticker_teste <- "AAPL"

aapl_returns <- sp500_data$df.tickers %>%
  dplyr::filter(ticker == ticker_teste) %>% # CORREÇÃO: Especificado dplyr::filter para evitar conflito
  select(ref.date, ret.closing.prices) %>%
  na.omit()

# Definir o ponto de corte (80% treino, 20% teste)
split_point <- floor(0.8 * nrow(aapl_returns))
train_data <- aapl_returns[1:split_point, ]
test_data <- aapl_returns[(split_point + 1):nrow(aapl_returns), ]
```

### Passo 2: Executar o Backtest

Iteramos sobre o conjunto de teste, reestimando o modelo a cada passo para prever o dia seguinte.

```{r backtest_run}
# Vetor para armazenar os retornos da nossa estratégia
strategy_returns <- c()

# Loop através do período de teste
for (i in 1:nrow(test_data)) {
  current_train_set <- aapl_returns[1:(split_point + i - 1), "ret.closing.prices"]
  model <- try(auto.arima(as.ts(current_train_set), seasonal = FALSE), silent = TRUE)
  
  if (inherits(model, "try-error")) {
    signal <- 0
  } else {
    prediction <- forecast(model, h = 1)$mean[1]
    signal <- ifelse(prediction > 0, 1, 0)
  }
  
  actual_return <- test_data$ret.closing.prices[i]
  strategy_returns[i] <- signal * actual_return
}

# Criar um dataframe com os resultados
backtest_results <- tibble(
  date = test_data$ref.date,
  buy_hold_return = test_data$ret.closing.prices,
  strategy_return = strategy_returns,
  buy_hold_cumulative = cumsum(buy_hold_return),
  strategy_cumulative = cumsum(strategy_return)
)
```

### Passo 3: Análise de Lucratividade

Comparamos o retorno acumulado da nossa estratégia com a estratégia "comprar e manter".

```{r backtest_plot}
# Plotar os retornos acumulados
# CORREÇÃO: Removidos caracteres especiais dos rótulos para evitar erros de codificação.
ggplot(backtest_results, aes(x = date)) +
  geom_line(aes(y = buy_hold_cumulative, color = "Comprar e Manter (Buy & Hold)")) +
  geom_line(aes(y = strategy_cumulative, color = "Estrategia ARMA")) +
  labs(title = paste("Resultado do Backtest para", ticker_teste),
       subtitle = "Estrategia ARMA vs. Comprar e Manter",
       x = "Data",
       y = "Retorno Acumulado") +
  scale_color_manual(name = "Estrategia", values = c("Comprar e Manter (Buy & Hold)" = "firebrick", "Estrategia ARMA" = "navy")) +
  theme_minimal() +
  theme(legend.position = "top")

# Calcular a performance final
final_performance <- tail(backtest_results, 1) %>%
  select(buy_hold_cumulative, strategy_cumulative)

cat("Performance Final Acumulada:\n")
print(final_performance)
```

**Conclusão do Backtest:**
Geralmente, estratégias simples baseadas em modelos ARMA para prever a direção de retornos diários **não superam consistentemente uma estratégia de comprar e manter**, especialmente após considerar custos de transação. Os modelos ARMA capturam a autocorrelação linear, que é tipicamente muito fraca em retornos financeiros. O resultado específico do backtest pode variar, mas a conclusão geral na literatura é que modelos ARMA sozinhos raramente são suficientes para gerar estratégias de negociação consistentemente lucrativas.
