---
title: "Homework 5: Modelagem GARCH para as Ações da VALE (VALE3.SA)"
author: "Leonardo Rossi Dourado"
date: "`r Sys.Date()`"
output:
  html_document:
    toc: true
    toc_float: true
    theme: cerulean
---

```{r setup, include=FALSE}
# Configurações globais para os chunks do R Markdown
knitr::opts_chunk$set(echo = TRUE, warning = FALSE, message = FALSE, fig.width=10, fig.height=6)
```

### **Introdução**

Este documento detalha a modelagem da volatilidade para os log-retornos diários das ações da VALE (VALE3.SA). O objetivo é ajustar, comparar e selecionar o melhor modelo da família GARCH para, em seguida, analisar seus resíduos e gerar previsões para a volatilidade condicional. Serão testados os modelos GARCH(1,1), EGARCH(1,1) e GJR-GARCH(1,1) com distribuições de erro Normal e t-Student.

### **1. Carregamento dos Pacotes**

Primeiro, carregamos todas as bibliotecas necessárias para a análise. Se os pacotes não estiverem instalados, será necessário instalá-los primeiro (o código para instalação está comentado).

```{r pacotes}
# Se os pacotes não estiverem instalados, descomente as linhas abaixo para instalá-los.
# install.packages("BatchGetSymbols")
# install.packages("rugarch")
# install.packages("tidyverse")
# install.packages("tbl2xts")

# Carregar as bibliotecas
library(BatchGetSymbols)
library(rugarch)
library(tidyverse)
library(tbl2xts)

cat("--- Pacotes carregados com sucesso! ---\n")
```

### **2. Obtenção e Preparação dos Dados**

Os dados de log-retornos diários para a VALE3.SA são obtidos a partir de 2019 até a data atual.

```{r dados}
# Definir o ticker da VALE e o período de análise
ticker_vale <- "VALE3.SA"
primeira_data <- '2019-01-01'
ultima_data <- Sys.Date()

# Obter os dados de log-retornos diários
cat("--- Baixando dados para VALE3.SA... ---\n")
lista_dados_vale <- BatchGetSymbols(
  tickers = ticker_vale,
  first.date = primeira_data,
  last.date = ultima_data,
  type.return = "log",
  freq.data = "daily"
)

# Extrair o dataframe de retornos e remover valores ausentes (NA)
retornos_vale <- lista_dados_vale$df.tickers %>%
  select(ticker, ref.date, ret.closing.prices) %>%
  na.omit()

# Visualizar as primeiras linhas dos dados
cat("--- Dados obtidos e preparados. Amostra dos dados: ---\n")
head(retornos_vale)
```

### **3. Ajuste dos Modelos da Família GARCH**

Nesta etapa, ajustamos 6 modelos diferentes para a série de retornos: GARCH(1,1), EGARCH(1,1) e GJR-GARCH(1,1), cada um com distribuição Normal e t-Student.

```{r ajuste_modelos}
# Extrair apenas a coluna de retornos para usar no rugarch
dados_para_fit <- retornos_vale %>% select(ret.closing.prices)

# Especificação dos modelos
spec_garch_norm <- ugarchspec(variance.model = list(model = "sGARCH", garchOrder = c(1, 1)), mean.model = list(armaOrder = c(0, 0)), distribution.model = "norm")
spec_garch_std  <- ugarchspec(variance.model = list(model = "sGARCH", garchOrder = c(1, 1)), mean.model = list(armaOrder = c(0, 0)), distribution.model = "std")
spec_egarch_norm <- ugarchspec(variance.model = list(model = "eGARCH", garchOrder = c(1, 1)), mean.model = list(armaOrder = c(0, 0)), distribution.model = "norm")
spec_egarch_std  <- ugarchspec(variance.model = list(model = "eGARCH", garchOrder = c(1, 1)), mean.model = list(armaOrder = c(0, 0)), distribution.model = "std")
spec_gjr_norm <- ugarchspec(variance.model = list(model = "gjrGARCH", garchOrder = c(1, 1)), mean.model = list(armaOrder = c(0, 0)), distribution.model = "norm")
spec_gjr_std  <- ugarchspec(variance.model = list(model = "gjrGARCH", garchOrder = c(1, 1)), mean.model = list(armaOrder = c(0, 0)), distribution.model = "std")

# Ajuste de todos os modelos
fit_garch_norm <- ugarchfit(spec = spec_garch_norm, data = dados_para_fit, solver = 'hybrid')
fit_garch_std  <- ugarchfit(spec = spec_garch_std,  data = dados_para_fit, solver = 'hybrid')
fit_egarch_norm<- ugarchfit(spec = spec_egarch_norm,data = dados_para_fit, solver = 'hybrid')
fit_egarch_std <- ugarchfit(spec = spec_egarch_std, data = dados_para_fit, solver = 'hybrid')
fit_gjr_norm   <- ugarchfit(spec = spec_gjr_norm,   data = dados_para_fit, solver = 'hybrid')
fit_gjr_std    <- ugarchfit(spec = spec_gjr_std,    data = dados_para_fit, solver = 'hybrid')

cat("--- Todos os modelos foram ajustados com sucesso! ---\n")
```

### **4. Comparação e Seleção do Melhor Modelo**

Utilizamos os Critérios de Informação (Akaike, Bayes, etc.) para comparar os modelos. O modelo com os menores valores é considerado o mais adequado.

```{r comparacao_modelos}
# Criar uma lista com todos os modelos ajustados
lista_modelos <- list(
  GARCH_Normal = fit_garch_norm,
  GARCH_tStudent = fit_garch_std,
  EGARCH_Normal = fit_egarch_norm,
  EGARCH_tStudent = fit_egarch_std,
  GJR_Normal = fit_gjr_norm,
  GJR_tStudent = fit_gjr_std
)

# Extrair e exibir os critérios de informação
criterios_info <- t(sapply(lista_modelos, infocriteria))

# Adicionar nomes às colunas para clareza e robustez.
colnames(criterios_info) <- c("Akaike", "Bayes", "Shibata", "Hannan-Quinn")
print(criterios_info)

# Identificar o melhor modelo com base no Critério de Akaike (primeira coluna)
nome_melhor_modelo <- names(which.min(criterios_info[, 1]))
cat(paste("\n=> O MELHOR MODELO, com base no critério de Akaike, é o:", nome_melhor_modelo, "\n"))

# Armazenar o melhor modelo
melhor_modelo <- lista_modelos[[nome_melhor_modelo]]
```

### **5. Análise do Melhor Modelo Selecionado**

Após a seleção, exibimos o sumário completo do modelo escolhido e realizamos uma análise gráfica de seus resíduos para verificar a qualidade do ajuste.

#### **5.1 Sumário do Modelo**

```{r sumario_modelo}
# Imprimir o sumário detalhado
print(melhor_modelo)
```

#### **5.2 Análise Gráfica dos Resíduos**

Verificamos se os resíduos se comportam como ruído branco, o que indicaria um bom ajuste.

```{r graficos_residuos, fig.cap="Gráficos de diagnóstico do melhor modelo."}
# Gráfico 1: Volatilidade Condicional vs Retornos
plot(melhor_modelo, which = 3)
# Gráfico 2: Gráfico Q-Q dos Resíduos Padronizados
plot(melhor_modelo, which = 9)
# Gráfico 3: Autocorrelação (ACF) dos Resíduos Padronizados
plot(melhor_modelo, which = 10)
# Gráfico 4: Autocorrelação (ACF) dos Resíduos Padronizados ao Quadrado
plot(melhor_modelo, which = 11)
```

### **6. Previsão da Volatilidade Condicional**

Finalmente, utilizamos o modelo selecionado para prever a volatilidade (desvio padrão condicional) para os próximos 10 dias de negociação.

```{r previsao}
# Definir o número de períodos à frente para a previsão
n_dias_previsao <- 10

# Realizar a previsão
previsao <- ugarchforecast(melhor_modelo, n.ahead = n_dias_previsao)

# Exibir a tabela com os valores previstos para a volatilidade
cat("Valores previstos para o desvio padrão condicional (volatilidade):\n")
print(sigma(previsao))
```

#### **Gráfico da Previsão**

O gráfico abaixo mostra a série de volatilidade condicional ajustada e a sua previsão para os próximos 10 dias.

```{r grafico_previsao, fig.cap="Previsão da volatilidade condicional para 10 dias."}
# Gerar o gráfico da previsão da volatilidade
p <- plot(previsao, which = 3)
p
